臺灣板橋地方法院刑事判決　　　　　　　94年度訴字第2262號
公　訴　人　臺灣板橋地方法院檢察署檢察官
被　　　告　丙○○○
上列被告因誣告案件，經檢察官提起公訴（94年度偵字第13298
號），本院判決如下：
    主  文
丙○○○無罪。
    事  實
一、公訴意旨略以：被告丙○○○於民國（下同）92年4 月間，
    無償借住告訴人乙○○所有位於臺北縣汐止市○○路○ 段72
    巷26弄1 號之房屋（下稱系爭房屋），詎明知告訴人僅告知
    若其自身出售系爭房屋，則會給予其佣金，惟若係由別人代
    為出售，則無法支付其佣金等語，且告訴人亦未委託其張貼
    售屋廣告，亦僅提供系爭房屋供其暫時居住，並未允諾將給
    付看管該房屋之費用，亦未委託其修繕房屋，且被告亦未修
    繕系爭房屋等情，迨92年9 月29日，告訴人委託松「富貴房
    屋仲介公司」之甲○○出售系爭房屋並成交，詎被告竟以系
    爭房屋係透過其成交為由，向告訴人索取售屋之仲介費新臺
    幣（下同）15萬元、系爭房屋看管費4 萬元、系爭房屋修繕
    費用4 萬元，因告訴人拒絕付款，被告竟意圖使告訴人受刑
    事處分，於92年10月24日，虛構告訴人未給付前揭仲介費等
    之犯罪事實，具狀向臺灣板橋地方法院檢察署檢察官提出告
    訴，並於92年12月25日（起訴書誤載為「92年1 月25日」）
    ，赴臺北縣政府警察局三重分局為相同之虛偽陳述，致告訴
    人遭該分局移送詐欺罪嫌，幸經臺灣板橋地方法院檢察署檢
    察官以93年度偵字第1171號為不訴處分確定在案，因認被告
    涉有刑法第169 條第1 項之誣告罪嫌云云。
二、按犯罪事實應依證據認定之，無證據不得推定其犯罪事實；
    又不能證明被告犯罪者，應諭知無罪之判決；刑事訴訟法第
    154 條第2 項、第301 條第1 項分別定有明文。次按所謂證
    據，係指直接間接足以證明犯罪行為之一切證人、證物而言
    ；且事實之認定，應憑證據，如未能發現相當證據，或證據
    不足以證明，自不能以推測或擬制之方法，以為裁判基礎，
    最高法院30年上字第128 號、40年臺上字第86號判例均可資
    參考。再按認定不利於被告之事實，須依積極證據，苟積極
    證據不足為不利於被告事實之認定時，即應為有利於被告之
    認定，更不必有何有利之證據，最高法院30年上字第816 號
    判例意旨可資參照。另按刑事訴訟上證明之資料，無論其為
    直接或間接證據，均須達於通常一般之人均不致有所懷疑，
    而得確信其為真實之程度，始得據為有罪之認定，若其關於
    被告是否犯罪之證明未能達此程度，而有合理懷疑之存在，
    致使無從形成有罪之確信，根據「罪證有疑，利於被告」之
    證據法則，即不得遽為不利被告之認定，有最高法院76年度
    臺上字第4986號判例可稽。末按刑法上誣告罪之成立，以告
    訴人所訴被訴人之事實必須完全出於虛構為要件，若有出於
    誤會或懷疑有此事實而為申告，以致不能證明其所訴之事實
    為真實，縱被訴人不負刑責，而告訴人本缺乏誣告之故意，
    亦難成立誣告罪名，最高法院著有44年度臺上字第892 號判
    例可資參照。
三、本件公訴人認被告丙○○○涉有誣告罪嫌，無非以告訴人乙○○於警詢時及偵查中之證言、被告丙○○○於偵查中之供
    述、證人甲○○於警詢時之證言、證人陳萬民於偵查中之證
    言、卷附刑事告訴狀、卷附臺北縣政府警察局三重分局調查
    筆錄、告訴人（起訴書誤載為被告）庭呈相片2 幀、臺灣板
    橋地方法院檢察署93年度偵字第1171號不起訴處分書等為據
    ，惟訊據被告丙○○○堅決否認有何誣告犯行，辯稱：伊確
    實有為告訴人仲介及修繕系爭房屋，詎告訴人嗣與仲介公司
    談妥仲介系爭房屋買賣一事後，即逕將伊予以排除，且未依
    約給付伊仲介費及系爭房屋修繕費，伊所申告者均屬實情，
    並無誣告情事等語。
四、經查：
  (一)告訴人乙○○前曾以被告涉有相同之誣告罪嫌，向臺灣板橋
    地方法院檢察署提出告訴，惟經同署檢察官以94年度偵字第
    5508號為不起訴處分，再由臺灣高等法院檢察署檢察長以94
    年度上聲議字第1649號駁回再議處分確定等節，業經本院調
    閱該等案卷核閱無訛，並有該等不起訴處分書及處分書各1
    份在卷足憑，惟本件公訴人係以發現上述新事實及新證據，
    而提起本件公訴，其起訴程序尚無違背刑事訴訟法第260 條
    規定之情事，合先敘明。
  (二)本件被告丙○○○於92年10月24日，具狀向臺灣板橋地方法
    院檢察署檢察官申告告訴人乙○○未給付其前揭系爭房屋之
    仲介費而涉有詐欺罪名，並於92年12月25日，赴臺北縣政府
    警察局三重分局，接續向承辦警員申告告訴人乙○○未給付
    其關於系爭房屋之看管費、打掃費、油漆費、修繕費、除草
    費、仲介佣金等費用而涉有詐欺罪名，告訴人乙○○因而遭
    檢、警偵辦其所涉詐欺罪嫌，嗣該案經臺灣板橋地方法院檢
    察署檢察官以93年度偵字第1171號為不訴處分確定等節，固
    有該署93年度偵字第1171號偵查卷宗影本（含同署92年度發
    查卷第4438號偵查卷影本）1 份在卷足憑，惟斯時告訴人確
    曾向被告提及仲介系爭房屋買賣暨佣金之事，嗣告訴人乃將
    系爭房屋之鑰匙交付予被告，任令被告居住於該屋內，且未
    曾向被告收取任何租金或相關水電費等節，業據告訴人乙○○於偵查中及本院審理時到庭指（證）述無訛（參見臺灣板
    橋地方法院檢察署94年度他字第2706號偵查卷第4 至5 頁、
    本院94年12月6 日審判筆錄第3 至6 頁），核與證人即告訴
    人之友人陳萬民於偵查中結證之情節大致相符（參見同上偵
    查卷第6 頁），準此以觀，被告先前對告訴人乙○○提出告
    訴指摘告訴人未給其仲介費等費用而涉有詐欺罪名之情節，
    即非出於虛構或捏造，其間或雖有誇大或渲染之情形，然其
    所申告可能成立犯罪之基本事實既非屬虛構，自難謂其間毫
    無出於懷疑或誤認之合理可能，是被告當時在主觀上是否確
    具有虛構事實而向該管公務員申告告訴人涉犯詐欺罪名之誣
    告犯意，乃非無疑；又告訴人乙○○提出本件誣告告訴之際
    ，雖特別強調被告並未支出粉刷、油漆、整修系爭房屋之費
    用，詎仍誣指告訴人未給付該等費用而涉有詐欺罪嫌一事（
    參見同上偵查卷第5 頁），然其嗣於本院審理時，竟到庭陳
    述其提出本件誣告之重點僅在於粉刷油漆部分，其他部分並
    非其申告範圍云云（參見本院94年12月6 日審判筆錄第14頁
    ），本件告訴人就其所指訴之重要情節相關部分，既有前後
    齟齬略顯心虛之情，其指訴被告並未支出粉刷、油漆、整修
    系爭房屋等費用一節，是否屬實，乃有疑問，且證人陳萬民
    雖證稱系爭房屋之油漆粉刷工作悉由其本身施作云云（參見
    同上偵查卷第6 頁），告訴人亦提出現場相片相佐（參見同
    上偵查卷第10頁），然該相片內容竟顯示證人陳萬民係手持
    滾筒式油漆刷面向系爭房屋內早已粉刷完畢之牆壁等客觀情
    狀，經本院質問告訴人何以拍攝該相片之原因，告訴人復含
    糊泛稱：「‧‧‧因為社會很亂，壞人很多，有很多會亂告
    的壞人，所以我也要防備一下‧‧‧」云云（參見本院94年
    12月6 日審判筆錄第6 頁），是告訴人乙○○與證人陳萬民
    指（證）述被告並未支付油漆粉刷費用，亦未參與或幫忙該
    項工作云云，是否確與事實相符，殊有疑問，再參諸證人即
    實際仲介系爭房屋買賣之「二十一世紀房屋仲介公司」職員
    甲○○於本院審理時到庭證稱：「‧‧‧當初好像是乙○○
    請我向丙○○○拿該屋鑰匙，因為丙○○○當時住在那房子
    裡面，我後來有去那房子向丙○○○拿鑰匙，丙○○○有給
    我，不過他自己仍然還有該屋的鑰匙，因為他住在那裡‧‧
    ‧但是丙○○○住在那邊，可能有幫乙○○整修或粉刷吧。
    （為何你說丙○○○可能有幫乙○○整修或粉刷那房子？）
    我剛才所謂的整修只是有把屋內的東西整理一下，我記得我
    受委託後到交屋前，應該沒有再粉刷，但我記得丙○○○有
    跟我講過乙○○有請他粉刷，不過我已經不記得丙○○○跟
    我講這件事時，那個房子有無粉刷的情況‧‧‧」等語（參
    見本院94年12月6 日審判筆錄第7 頁、第9 頁），告訴人乙○○亦於本院審理時到庭證稱：「（提示九十四年他字第二
    七０六號偵查卷第九、十頁，這個售屋廣告和現場照片是否
    為當時銷售房屋的物件及情況？）紅紙廣告上面的電話是我
    的‧‧‧」等語（參見本院94年12月6 日審判筆錄第5 至6
    頁），益見被告當時在主觀上是否確有誣告之犯意，容有產
    生合理懷疑之餘地，殊無從遽認被告成立何等誣告罪責。
  (三)本件公訴人所提出之其餘證據方法，雖得證明上揭被告丙○○○曾申告告訴人涉有詐欺罪名，嗣該案業經檢察官為不起
    訴處分確定等客觀事態，惟本件尚難認被告丙○○○在主觀
    上確具有誣告犯意，既已如上述，本院自無從僅憑該等客觀
    事態遽認被告成立何等誣告罪責。
  (四)綜上所述，本件公訴人所指各端，暨本院依職權所調查各節
    ，均無一足資證明被告在主觀上確具有誣告犯意而成立公訴
    意旨所指之誣告罪責，復查又無其他積極事證足以證明被告
    確有何等誣告犯行，揆諸前揭說明，要屬不能證明其犯罪，
    爰為無罪之諭知。
據上論斷，應依刑事訴訟法第301條第1項，判決如主文。
本件經檢察官陳銘祥到庭執行職務。
中　　華　　民　　國　　94　　年　　12　　月　　20　　日
                  刑事第六庭  審判長法　官  王屏夏
                                    法　官  彭全曄
                                    法　官  王偉光
以上正本證明與原本無異。
如不服本判決，應於判決送達後10日內向本院提出上訴狀。
                                    書記官　楊璧華
中　　華　　民　　國　　94　　年　　12　　月　　22　　日
